【裁判字號】    98,易,870
【裁判日期】    981021
【裁判案由】    妨害兵役
【裁判全文】
臺灣高雄地方法院刑事判決               98年度易字第870號
公  訴  人  臺灣高雄地方法院檢察署檢察官
被      告  乙○○
上列被告因妨害兵役案件，經檢察官聲請以簡易判決處刑（97年
度偵字第34100 號），經本院高雄簡易庭認不應以簡易判決處刑
，改依通常程序審理，本院判決如下：
    主  文
乙○○無罪。
    理  由
一、原聲請簡易判決處刑意旨略以：被告乙○○係高雄市後備指
    揮部列管之後備軍人，設籍在高雄市○○區○○街67號8 樓
    之2 ，明知後備軍人接獲國家召集令時應準時報到參加教育
    召集，竟意圖避免召集處理，未在上開戶籍地居住，亦未依
    規定申報遷出，致使高雄市後備指揮部所發指定應於民國97
    年7 月16日前往海軍陸戰隊學校南勝利營區報到之教育召集
    令無法送達，因認被告涉犯妨害兵役治罪條例第10條第3 項
    、第1 項第3 款罪嫌等語。
二、證據能力部分：按被告以外之人於審判外之陳述，雖不符前
    4 條之規定，而經當事人於審判程序同意作為證據，法院審
    酌該言詞陳述或書面陳述作成時之情況，認為適當者，亦得
    為證據，刑事訴訟法第159 條之5 第1 項定有明文。查本案
    認定事實所引用之卷內證據，除原已符同法第159 條之1 至
    第159 條之4 規定、及法律另有規定等傳聞法則例外規定，
    而得作為證據外，並無證據證明係公務員違背法定程式所取
    得，而檢察官、被告於本院行準備程序及審理時，均同意其
    作為本案證據之證據能力，且本院審酌前揭陳述作成時之情
    況，並無違法取證之瑕疵，亦認以之作為證據為適當，是本
    件有關被告以外之人於審判外之言詞或書面陳述等供述證據
    ，依前揭法條意旨，自均得為證據。
三、按犯罪事實應依證據認定之，無證據不得認定犯罪事實；不
    能證明被告犯罪者，應諭知無罪之判決，刑事訴訟法第154
    條第2 項、第301 條第1 項前段分別定有明文。復事實之認
    定，應憑證據，如未能發現相當證據，或證據不足以證明，
    自不能以推測或擬制之方法，為裁判基礎；又認定不利於被
    告之事實，須依積極證據，苟積極證據不足為不利於被告事
    實之認定時，即應為有利被告之認定，更不必有何有利之證
    據；再認定犯罪事實，所憑之證據，雖不以直接證據為限，
    間接證據亦包括在內，然無論直接或間接證據，其為訴訟上
    之證明，須於通常一般之人均不致於有所懷疑，而得確信其
    為真實之程度者，始得據之為有罪之認定，倘其證明尚未達
    到此一程度，而有合理性懷疑之存在時，即無從為有罪之認
    定（最高法院30年上字第816 號、40年台上字第86號、76年
    台上字第4986號判例意旨參照）。
四、次按妨害兵役治罪條例第10條第1 項第3 款規定（91年6 月
    26日同條例修正前原條文為第11條第1 項第3 款）後備軍人
    居住處所遷移，無故不依規定申報者，即處以刑事罰，係為
    確保國防兵員召集之有效實現、維護後備軍人召集制度所必
    要。其僅課予後備軍人申報義務，並未限制其居住遷徙之自
    由，與憲法第10條之規定尚無違背，同條例第10條第3 項規
    定後備軍人犯第1 項之罪，致使召集令無法送達者，按召集
    種類於國防安全之重要程度分別依同條例第5 條、第6 條（
    91年6 月26日同條例修正前原條文為第6 條、第7 條）規定
    之刑度處罰，乃係因後備軍人違反申報義務已產生妨害召集
    之結果，嚴重影響國家安全，其以意圖避免召集論罪，仍屬
    立法機關自由形成之權限，與憲法第23條之規定亦無牴觸，
    至妨害兵役治罪條例第10條第3 項雖規定致使召集令無法送
    達者，以意圖避免召集論，但仍不排除責任要件之適用，乃
    屬當然，業據大法官會議釋字第517 號解釋在案。而妨害兵
    役治罪條例第10條第1 項第3 款規定之處罰基礎，在於後備
    軍人居住處所遷移，未依規定申報，致使召集令無法送達，
    雖未對國家安全造成實質損害，但其妨礙兵役召集之行為，
    存有對危害國家安全之抽象危險，是妨害兵役治罪條例第10
    條第3 項係採取所謂「刑罰前置化」之規範模式，目的在於
    周延保護國家安全法益，而將刑罰之時點提前至實害發生以
    前。惟抽象危險犯之處罰規定，在犯罪構成要件設計上，必
    須運用「特定行為模式」之客觀構成要件要素或者特定之主
    觀不法構成要件要素，用以明確標定其處罰範圍，並據以顯
    示其「可刑罰性」基礎，參照妨害兵役治罪條例第5 條、第
    6 條、第10條第1 項，均以行為人必需具備「意圖避免召集
    」之「主觀不法意圖」，始予以處罰之規定，可知惟有具備
    此特定之主觀要素時，行為人所為有危害於兵役召集之行為
    ，方有其可罰性，是若將妨害兵役治罪條例第10條第3項 之
    「以意圖避免召集論」，解釋為立法者以「擬制」之方式，
    擬制行為人「主觀不法意圖」之存在，將有悖於妨害兵役行
    為之可刑罰性內涵以及罪刑平衡原則，而產生刑罰正當性之
    疑義。從而最高法院92年度台非字第404 號判決，認為依妨
    害兵役治罪條例第10條第3 項之規定處罰行為人，必以行為
    人具備「後備軍人意圖避免召集處理」主觀要件為前提之見
    解，雖與慣例將條文規定「以…論」解釋為「擬制」之意有
    所不符，然將刑罰權限縮在行為人係基於避免召集意圖之情
    形下，始對其居住處所遷移，未依規定申報之行為，予以處
    罰，毋寧是基於合憲性解釋原則下之唯一途徑，而為本院所
    採。
五、檢察官認被告涉犯前開罪嫌，係以卷附召集令交付通知單、
    召集令交付情形紀錄表、送達通知照片、高雄市後備指揮部
    列管後備軍人參加召集未按戶籍地居住亦未申報戶籍遷移調
    查表及法務部戶役政連結作業系統查詢單1 紙等為論罪依據
    。訊據被告則堅決否認有何上開罪嫌，辯稱：伊一直都在台
    中工作，都沒有住在左營區○○街67號8 樓之2 ，97年7 月
    間亦係在台中作水電，並未收到此次之教育召集通知書，沒
    有避免召集處理之意圖等語，經查：
  (一)被告係高雄市後備司令部列管之後備軍人，原設籍於高雄市
    左營區○○街67號8 樓之2 ，嗣因遷出上開居住處所，致使
    高雄市後備司令部分別於97年7 月1 日、4 日、5 日、14日
    所發，指定應於97年7 月16日前往海軍陸戰隊學校南勝利營
    區報到之大業941101號第0023號教育召集令無法送達等情，
    有高雄市後備指揮部妨害兵役案件移送報告書、高雄市後備
    司令部列管後備軍人參加召集未按戶籍地居住亦未申報戶籍
    遷移調查表、召集令交付通知單、法務部戶役政連結作業系
    統查詢單各1 份及被告上開原戶籍地張貼召集令交付通知單
    之照片1 張附卷可稽，且為被告所不否認，是被告遷出上開
    戶籍地後，未依規定申報，致使前開召集令無法送達之事實
    ，堪以認定。
  (二)惟關於被告有無避免召集處理之意圖，而符合妨害兵役治罪
    條例第10條第3 項、第1 項第3 款之罪之主觀構成要件乙節
    ，查後備軍人遷移居住處所未依規定申報之原因及目的不一
    而足，諸如避債、避仇、至外地工作或生性疏懶等情，均有
    可能，並非僅止於「意圖避免召集處理」一端，自不得僅以
    被告明知或應知有此申報義務而未依規定申報，即遽予推認
    其係以避免召集處理為積極目的，而認定其主觀上有避免召
    集處理之意圖。況教育召集屬於短期召集，而一般人非有特
    殊因素，通常不致僅為避免為期僅數日之教育召集即故意遷
    離居住處所，且甘冒刑事責任不依規定申報。再佐以我國社
    會現況，實際上並未居住於戶籍地之情形非少，如僅因被告
    具有後備軍人之身分，遽認其未據實遷移戶籍必係出於避免
    召集處理之意圖，顯有悖於一般生活經驗及論理法則。此外
    ，公訴人亦未提出任何積極證據以資證明被告主觀上確有避
    免召集處理之意圖，自應認被告辯稱其係因至外地工作而未
    居住於戶籍地等語，尚與一般情理無違，堪予採信。
六、綜上所述，檢察官認被告涉嫌前揭犯行所憑之證據，尚未達
    於通常一般之人均不致有所懷疑，而得確信其為真實之程度
    ，依刑事訴訟制度「倘有懷疑，即從被告之利益為解釋」、
    「被告應被推定為無罪」之原則，即難據以為被告不利之認
    定。從而，檢察官所為之舉證，既不足證明被告涉有上開妨
    害兵役治罪條例犯行，本院復查無其他積極證據足資證明被
    告確有前開犯行，基於罪疑唯輕原則，即難謂被告有妨害兵
    役治罪條例犯行。揆諸首揭說明，係屬不能證明被告犯罪，
    自應為無罪之諭知。
據上論斷，應依刑事訴訟法第452 條、第301 條第1 項前段，判
決如主文。
本案經檢察官甲○○到庭執行職務。
中    華    民    國    98    年    10    月    21    日
            刑事第九庭  審判長  法  官  鄭詠仁
                                法  官  王碧瑩
                                法  官  黃沛文
以上正本證明與原本無異。
如不服本判決應於收受送達後10日內向本院提出上訴書狀，並應
敘述具體理由；如未敘述上訴理由者，應於上訴期間屆滿後20日
內向本院補提理由書（均須按他造當事人之人數附繕本）「切勿
逕送上級法院」。
中    華    民    國    98    年    10    月    21    日
                                書記官  鄧思辰


司法院資訊處製作；財團法人民間司法改革基金會備份。
